臺灣臺中地方法院刑事判決　　　　　　　　　　　　九十二年度自緝字第六六號
　　自　訴　人　甲○○
　　被　　　告　丁○○
右列被告因詐欺案件，經自訴人提起自訴及檢察官移
檢察署檢察署八十五年度偵字第一六七八九號），本院判決如左：
    主  文
丁○○幫助連續意圖為自己不法之所有，以詐術使人將本人之物交付，累犯，處有期
徒刑肆月，如易科罰金，以參佰元折算壹日。
    事      實
一、丁○○前於民國七十七年間因犯搶奪等罪，經臺灣臺地方法院判處有期徒刑二年
    確定，經送監執行，於七十九年十月九日執行完畢。其嗣後應徵受僱於不詳姓名
    自稱「許應時」之人所經營公司上班，負責打掃工作，其可預見刻意蒐集他人銀
    行等金融機構開立之支票存款帳戶使用，因其本人無意於票載發票日期屆至時將
    票面金額款項存入支票供執票人兌現，將可能由他人藉由蒐集之人頭支票（俗稱
    芭樂票），遂行其詐欺取財犯罪之目的，而其發生並不違背其本意之情況下，仍
    基於幫助請領其帳戶之人頭支票供該不詳姓名自稱「許應時」之成年男子詐欺犯
    罪之不確定概括犯意，應該自稱「許應時」者之要求，以其自己之名義，(一)於八
    十四年三月二十四日向陽明山信用合作社（已改名陽信商業銀行）延吉分行申請
    開立第00000000號支票存款帳戶；(二)又於八十四年五月三十日向臺灣中
    小企業銀行東臺北分行申請開立第一三三四之六號支票存款帳戶。且均已領取支
    票簿後，在臺北縣南勢角將所請領之支票簿交付予「許應時」使用。「許應時」
    即以丁○○名義簽發支票，「許應時」明知該人頭支票不會兌現，而係以詐術使
    人交付財物為目的，意圖為自己不法之所有，持向不知情之交易對象據以行使，
    使不知情之交易對象陷於錯誤而收受人頭支票及交付財物，並使上開支票輾轉流
    通。其中有自稱「洪景星」者取得發票人丁○○、付款人陽明山信用合作社延吉
    分行、發票日八十五年三月五日、金額新臺幣（下同）五萬三千五百元、票號Ｎ
    00000000號之人頭支票一紙，於八十五年二月間某日，在臺北市某處持
    以向乙○○借款，借得三萬四千五百元；另有丙○○取得發票人丁○○、付款人
    臺灣中小企業銀行東臺北分行、發票日八十五年三月二十日、金額十一萬三千元
    、票號ＡＪ0000000號之人頭支票一紙，在臺中市北屯區○○○街背書後
    交付與林永茂以充裝潢款，詎前揭人頭支票二紙屆期均經提示，均不獲兌現，始
    查悉上情。
二、案經林永茂提起自訴，及乙○○訴由臺灣臺北地方法院檢察署檢察官移送併案審
    理。
    理  由
一、訊據被告丁○○固坦承有開立上開支票存款帳戶請領支票之事實，惟矢口否認有
    何幫助詐欺之犯行，辯稱：其出獄後難臺北山寺與「許應時」認識，其要找工作
    ，「許應時」表示有朋友在從事五金流動攤販生意，並表示朋友有貨，帶其向朋
    友買貨，其差不多十五日拿一次貨，「許應時」表示有時要開票給他，申請支票
    比較方便，其遂申請支票，上開二紙支票雖係其所有，但並非其簽發，是該「許
    應時」之人拿去使用，但不知做何用途，其是將支票放在抽屜內被「許應時」拿
    走的，何時拿走的也不知道云云。經查：
  (一)本件發票人丁○○、付款人陽明山信用合作社延吉分行、發票日八十五年三月五
    日、金額五萬三千五百元、票號Ｎ00000000號支票一紙，及發票人丁○○、付款人臺灣中小企業銀行東臺北分行、發票日八十五年三月二十日、金額十
    一萬三千元、票號ＡＪ0000000號支票一紙，均係以被告丁○○以其名義
    開立，而上開帳戶之支票均已退票且拒絕往來一節，據自訴人林永茂、告訴人乙○○指訴甚明，復有上開支票、退票理由單影本各二份、陽信商業銀行延吉分行
    九十三年一月七日陽信延吉字第九三０００一號函、臺灣中小企業銀行東臺北分
    行八十五年六月三日八五東北字第一五三一號函各一份在卷可參。被告雖辯以其
    支票係遭自稱「許應時」之人自行取走云云，然被告經本院通緝到案時供稱：其
    並不清楚此事，但其於七、八年前，至有名「許應時」之人經營之公司上班，身
    分證給此人，還帶其去申請支票；其當時到他公司上班，他就叫其去申請支票；
    「許應時」說一個月給其三萬元，請其在公司打掃，但沒有拿到錢等語。被告既
    已供明僅係受「許應時」之人擔任掃地工作，即應此人要求申請支票，顯見其申
    領支票並非如其所辯用以支付貨款之用。況被告辯以係從事五金流動攤販為給付
    貨款，僅係負販設攤之生意，攤販多係小額現金交易，其辯以申請支票給付貨款
    云云，亦與常情有違。被告任職「許應時」處，僅擔任掃地工作，猶約月薪達三
    萬元，亦與就業市場薪資行情不侔，而被告自承其不太識字，猶率而申辦支票，
    且申辦之支票帳戶不只一家，支票亦屬多張，是以被告申請支票，顯係提供與該
    「許應時」使用，而其本人並無意願兌現支票等情，應無疑義。被告應該「許應
    時」者要求其申辦支票之用意顯有不法疑慮，苟非供財產犯罪之不法意圖，何需
    應允以三萬元之代價僱用其擔任掃地工作，而該「許應時」取支票後即不知去向
    ，該支票簽發情形亦非被告所得管控或知悉，被告並非童稚，焉有可能不知上揭
    支票會供作不法詐財用途，被告所辯不知支票用途云云，顯與經驗法則有違。又
    本件被告所有上開二紙之支票確有經由「許應時」輾轉由案外人洪景星（另經臺
    灣臺北地方法院檢察署檢察官簽結）共同被告丙○○（另經本院以八十五年自字
    第四八三號判決無罪確定）使用，再分別交付與告訴人乙○○、自訴人林永茂，
    用以調借現款及支付裝潢貨款，且未獲兌現，追索無著等情，業據告訴人乙○○
    、林永茂指訴明確，顯見被告所申辦之上揭支票，確屬無法兌現之人頭支票，經
    「許應時」取得後，再輾轉交付他人使用詐騙而遭退票等情至明。被告應「許應
    時」之要求，即至右揭金融機構申辦支票帳戶，而將該領取之支票交付與此人，
    則「許應時」之人嗣後使用人頭支票輾轉流通，顯係以該人頭支票以取得票面金
    額對價，以該人頭支票為詐欺取財犯罪之工具，顯不違反被告之本意。被告有幫
    助上開「許應時」之人實施詐欺犯罪之不確定犯意，其情甚明。被告以前開情詞
    否認犯罪，無可採信。
  (二)按刑法關於犯罪之故意，係採希望主義，於直接故意，須行為人對於構成犯罪之
    事實，具備明知及有意使其發生之兩個要件；於間接故意，須行為人對於構成犯
    罪之事實，具備預見其發生及其發生不違背行為人本意之兩個要件（最高法院二
    十二年上字第四二二九號判例參照）。衡之被告將其所有支票帳戶交由不熟識之
    地下錢莊之人使用以抵償欠債，對該地下錢莊之人要其申辦支票帳戶，顯有可能
    供作詐欺取財之不法用途，應可預見其發生，而其將支票資料交付後，均不曾聞
    問該支票帳戶使用情形，顯然對於該支票供作為詐欺取財使用結果之發生，亦不
    違背其本意。惟本件被告申辦取得支票，即交予自稱「許應時」之人使用，被告
    並未直接參與詐騙被害人之行為，本案並無積極證據證明被告係與「許應時」共
    同基於意圖為自己不法所有之犯意聯絡，亦無積極證據證明被告有參與前開詐欺
    取財罪構成要件之行為。被告既僅係以幫助之意思，參與詐欺取財罪構成要件以
    外之行為，自僅成立詐欺取財罪之幫助犯，並非共同正犯。從而，本案事證明確
    ，被告幫助詐欺犯行洵堪認定，應予依法論科。
二、按刑法上之幫助犯，係指以幫助之意思，對於正犯資以助力，而未參與實施犯罪
    之行為者而言（最高法院四十九年臺上字第七七號判例參照）。經查被告係提供
    其所有右揭帳戶之支票，供作詐騙之用，而「許應時」之人固有連續多次將支票
    輾轉販售他人以詐騙財物，而涉犯刑法第三百三十九條第一項之連續詐欺取財罪
    。然被告雖提供上揭支票予他人，做為詐欺取財之用，然僅係以幫助之意思，參
    與刑法第三百三十九條第一項詐欺取財罪構成要件以外之行為，依刑法第三十條
    第一項規定，為幫助犯。核其所為，係犯同法第三百三十九條第一項詐欺取財罪
    之幫助犯，自訴人認被告所為係與共同被告丙○○，有犯意聯絡及行為分擔，應
    成立共同正犯，尚有未洽。至被告接續提供二個金融機構帳戶支票供他人詐欺取
    財之用，同屬一個幫助詐欺取財行為，僅論以一幫助詐欺罪。被告於八十四年三
    月二十四日向陽明山信用合作社延吉分行申請開立第00000000號支票存
    款帳戶供「許應時」者使用部分，雖未據自訴人起訴，惟與已經起訴部分有接續
    犯之單純上一罪之關係，復經檢察官移送併辦，基於審判不可分之原則，應為自
    訴效力所及，自為本院所得一併審究者，附予敘明。又被告前於七十七年間因犯
    搶奪等罪，經臺灣臺地方法院判處有期徒刑二年確定，經送監執行，於七十九年
    十月九日執行完畢，有刑案資料查註紀錄表一件在卷可稽，其受有期徒刑執行完
    畢後，五年以內再犯本案有期徒刑以上之罪，為累犯，應依刑法第四十七條規定
    加重其刑。又被告係幫助他人犯詐欺取財罪，本院審酌其犯情，爰依刑法第三十
    條第二項規定，按正犯之刑減輕之，並先加後減之。爰審酌被告之品行、犯罪之
    動機尚屬單純，惟將申請之支票供作他人作為犯詐欺取財之用，助長犯罪不良風
    氣，造成被害人損失非輕，犯罪行為殊屬不當，然被告本身並未實際參與詐欺取
    財犯行，責難性較輕及其犯罪後之態度等一切犯罪情狀，量處如主文所示之刑。
    又查，中華民國九十年一月四日修正，同年月十日經總統公布施行之刑法第四十
    一條規定：「犯最重本刑為五年以下有期徒刑以下之刑之罪，而受六個月以下有
    期徒刑或拘役之宣告，因身體、教育、職業、家庭之關係或其他正當事由，執行
    顯有困難者，得以一元以上三元以下折算一日，易科罰金。但確因不執行所宣告
    之刑，難收矯正之效，或難以維持法秩序者，不在此限」，亦即修正前刑法第四
    十一條原規定所犯最重本刑為三年以下有期徒刑之罪，而受六個月以下有期徒刑
    或拘役之宣告，因身體、教育、職業或家庭之關係，執行顯有困難者得為易科罰
    金，已修正為同條第一項前段為所犯最重本刑為五年以下有期徒刑之刑之罪，而
    受六個月以下有期徒刑或拘役之宣告，因身體、教育、職業、家庭之關係或其他
    正當事由，執行顯有困難，得為易科罰金，比較新、舊法結果，新法較有利於行
    為人，依刑法第二條第一項前段之規定：「行為後法律有變更者，適用裁判時之
    法律。」是本件就被告所處之刑合於上開規定，爰併予諭知易科罰金之折算標準
    。
據上論斷，應依刑事訴訟法第三百四十三條、第二百九十九條第一項前段、刑法第二
條第一項前段、第五十六條、第三百三十九條第一項、第三十條第二項、第四十七條
、第四十一條第一項前段、罰金罰鍰提高標準條例第一條前段、第二條，判決如主文
。
中      華      民      國      九十三      年      八    月    二十    日
                                    臺灣臺中地方法院刑事第十四庭
                                        審判長法  官  楊  真  明
                                              法  官  劉  逸  成
                                              法  官  陳      葳
右正本證明與原本無異。
如不服本判決，應於收受本判決後十日內向本院提出上訴書狀，其未敘述上訴理由者
，並得於提起上訴後十日內向本院補提理由書狀（均須按他造當事人之人數附繕本）
「切勿逕送上級法院」。
                                              書記官
中      華      民      國      九十三      年      八    月    十六    日
附錄法條：
刑法第三百三十九條第一項
意圖為自己或第三人不法之所有，以詐術使人將本人或第三人之物交付者，處五年以
下有期徒刑、拘役或科或併科一千元以下罰金。
